【裁判字號】    91,上訴,2432
【裁判日期】    920905
【裁判案由】    強盜
【裁判全文】
臺灣高等法院刑事判決                          九十一年度上訴字第二四三二號
    上  訴  人
    即  被  告  甲○○
                丙○○
    右二人指定
    共同辯護人  本院公設辯護人  乙○○
右上訴人因強盜案件，不服臺灣桃園地方法院九十年度訴字第一四二七號，中華民國
九十一年四月三十日第一審判決（起訴案號：臺灣桃園地方法院檢察署九十年度偵字
第一０三一九號），提起上訴，本院判決如左：
    主  文
原判決關於甲○○、丙○○部分撤銷。
甲○○共同以強暴使人行無義務之事，處有期徒刑肆月、如易科罰金，以參佰元折算
壹日。
丙○○共同以強暴使人行無義務之事，累犯，處有期徒刑伍月、如易科罰金，以參佰
元折算壹日。
    事  實
一、丙○○前曾於民國八十五年間因業務過失致死案，經台灣桃園地方法院於八十五
    年六月十九日以八十五年度交訴字第四八號判決判處有期徒刑八月，上訴後，經
    本院台灣高等法院於八十六年二月四日以八十五年度交上訴字第一九七號判決，
    撤銷原判決，改判處有期徒刑六月，經最高法院駁回上訴，而於八十六年四月三
    十日確定，甫於八十六年十二月十二日執行完畢。
二、甲○○、丙○○與丁○○（經原審判處罪刑確定）於九十年六月七日十一時許，
    在桃園縣平鎮市○○路上之聲宏卡拉ＯＫ店，與戊○○一同飲酒作樂，因丁○○
    與戊○○為細故發生口角，戊○○出手毆打丁○○，甲○○出面質問，戊○○揮
    拳毆打甲○○，並將甲○○之眼鏡打壞，丁○○竟夥同甲○○、丙○○共同基於
    普通傷害之犯意，聯手以徒手毆打戊○○，致戊○○身體多處受有傷害，戊○○
    隨即自行騎乘機車離開該址，返家休息。嗣於同日十四時許，甲○○、丙○○與
    丁○○認為戊○○毀壞甲○○之眼鏡，由丁○○帶路，共騎乘機車二部，前往戊○○位於桃園縣平鎮市北富里二鄰三十六號之住所理論，要求賠償。到達後，雙
    方又因此發生口角，甲○○、丙○○與丁○○竟共同基於犯強制罪之犯意聯絡，
    聯手以牆上所掛之畫框、時鐘、鏡子等物毆打戊○○，而施強暴，致使戊○○受
    有頭顱創傷、顱內出血、頭部重挫傷、四肢多處挫傷、擦破傷、左手部挫傷瘀血
    （即雙眼上下眼皮瘀血腫脹、前胸壁多處擦傷併瘀血、上唇口腔黏膜裂傷、右脖
    擦傷、右肘擦傷）等傷害（傷害部分業據告訴人戊○○撤回告訴，另經台灣桃園
    地方法院檢察署檢察官為不起訴處分），致使戊○○將現金新台幣（下同）二千
    四百元交付甲○○，而使戊○○行無義務之事。嗣經戊○○報警後，而查獲甲○○、丙○○及丁○○三人到案。
三、案經桃園縣警察局平鎮分局報告臺灣桃園地方法院檢察署檢察官偵查起訴。
    理  由
一、訊之上訴人即被告甲○○、丙○○固坦承有共同毆打被害人戊○○之事實，惟均
    否認有何強制犯行。被告甲○○辯稱：渠等係前往戊○○家道歉，並索取伊眼鏡
    損害之賠償，戊○○有主動拿二千四百元給伊，作為賠償眼鏡的錢，且當時伊喝
    醉睡著了云云；被告丙○○則辯稱：渠等係前往戊○○家道歉，後來又發生口角
    而打架，但戊○○有賠甲○○眼鏡的錢，當時伊喝醉了迷迷糊糊云云。經查：
    (一)被告甲○○、丙○○與丁○○於九十年六月七日十一時許，在桃園縣平鎮市○○路上之聲宏卡拉ＯＫ店，與戊○○一同飲酒作樂，因丁○○與戊○○為細故
      發生口角，戊○○出手毆打丁○○，甲○○出面質問，戊○○揮拳毆打甲○○
      ，並將甲○○之眼鏡打壞等情，已據被告三人陳明，核與證人蘇裕華、梁世義
      於原審證述情節相符（原審卷第三十二頁、第三十三頁）。由是觀之，戊○○
      打壞被告甲○○之眼鏡，被告甲○○對戊○○在民事上有損害賠償請求權，是
      被告甲○○夥同被告丙○○強令戊○○賠償被告甲○○有關眼鏡之損害，尚難
      認有何為自己或第三人不法之所有之意圖。
    (二)惟按行使債權，應依誠實及信用方法，民法第二百十九條定有明文。本件被告
      等聯手以牆上所掛之畫框、時鐘、鏡子等物毆打戊○○，致使戊○○受有頭顱
      創傷、顱內出血、頭部重挫傷、四肢多處挫傷、擦破傷、左手部挫傷瘀血（即
      雙眼上下眼皮瘀血腫脹、前胸壁多處擦傷併瘀血、上唇口腔黏膜裂傷、右脖擦
      傷、右肘擦傷）等傷害，已據被告等供明，核與戊○○指陳情節相符，並有驗
      傷診斷書在卷可稽（偵查卷第十八頁），嗣雖經戊○○於偵查中撤回告訴，並
      經台灣桃園地方法院檢察署檢察官以九十年度偵字第一０三一九號不起訴處分
      在案（見偵查卷第四十八頁），但並不影響被告等對戊○○施強暴之認定。
    (三)再被告等對戊○○施強暴，致使戊○○將現金二千四百元交付被告甲○○乙節
      ，亦據戊○○指明，被告等雖辯稱：係戊○○主動拿二千四百元予甲○○，以
      賠償眼鏡損害云云，但按諸常情，苟係戊○○主動交付二千四百元，被告等又
      何必毆打戊○○，足認定被告等係對戊○○施強暴，使戊○○交付二千四百元
      ，而行無義務之事至明。
    (四)被告等雖辯稱：至被害人家中時，已因酒醉云云。然查：渠等於前往被害人戊○○家中時，係分乘兩部機車，由被告甲○○搭載被告謝春堂，被告丙○○則
      自行騎乘另部機車，車程約十分鐘，在被害人家中則停留約半個鐘頭，渠等離
      開後，仍舊分乘二部機車，伊又騎乘約十幾分鐘前往眼鏡行配眼鏡等情，業據
      被告甲○○於原審供明（見原審卷第二十一頁）。參諸被告等尚能分別騎乘機
      車前往並離開被害人住處，而車程各長達十餘分鐘，停留時間亦有三十分鐘之
      久，被告甲○○於離開後更能前往眼鏡行修配眼鏡，足見渠等縱有飲酒後之醉
      態，然渠等對於外界事物之觀察、判斷能力應尚屬正常，被告等所辯酒醉云云
      ，係卸責之詞，不足採信。
    (五)至於被害人戊○○指稱：被告等將其衣服脫光，復以該處取得之塑膠水管綁住
      其頸部等情，已為被告等否認，又無證據足以佐證被害人此部分指訴，自不得
      遽認為被告等有此部分強暴行為，併此敘明。
    綜上所述，被告等事證明確，犯行均堪認定。
二、核被告甲○○、丙○○所為，係犯刑法第三百零四條第一項之使人行無義務之事
    罪(刑事訴訟法第九十五條第一款固規定，訊問被告應告以犯罪之嫌疑及所犯所
    有罪名，罪名經告知後，認為應變更者，應再告知。此項規定，固為被告在刑事
    訴訟程序上受告知之權利，旨在使被告能充分行使防禦權，故僅係法律之比較適
    用，其基本之犯罪事實仍然相同，且本院認定之罪名較原審為輕，且強盜罪之本
    質即有妨害自由意涵，被告等人已就強盜部分為辯解，本件即非突襲性之裁判，
    既非突襲性裁判，自無礙被告之防禦權之行使）。被告二人與丁○○間，有犯意
    聯絡與行為分擔，均為共同正犯。被告丙○○於八十五年間因業務過失致死案，
    經台灣桃園地方法院於八十五年六月十九日以八十五年度交訴字第四八號判決判
    處有期徒刑八月，上訴後，經本院台灣高等法院於八十六年二月四日以八十五年
    度交上訴字第一九七號判決，撤銷原判決，改判處有期徒刑六月，經最高法院駁
    回上訴，而於八十六年四月三十日確定，甫於八十六年十二月十二日執行完畢。
    ，此有本院被告全國前案記錄表在卷可稽（本院卷第二十八頁），其於五年內再
    犯本件有期徒刑以上之罪，為累犯，應依刑法第四十七條規定加重其刑。
三、公訴人雖認為被告等係犯廢止前懲治盜匪條例第五條第一項第一款之普通盜匪罪
    嫌，惟已為被告等所否認。而公訴人認為被告等涉有強盜罪嫌，係以被害人戊○○之指訴，核與證人林寶增於偵查中結證稱：「有拿走一台抽水機，是一個跛腳
    的人拿的」等語相符，而該跛腳之人為被告丁○○，亦經共同被告甲○○、丙○○供明，被告三人既同時相偕前往被害人住處尋釁，並同時離開現場，且於離去
    時確實取被害人之財物，自難認係渠等就前開強盜之犯行無犯意聯絡或行為分擔
    等為論據。惟按被告等因上訴人購布尚未給付布款，聞其行將倒閉，情急強搬貨
    物，意在抵債，並非意圖為自己不法之所有，其行為僅應成立妨害人行使權利罪
    ，尚難論以搶奪或強盜罪（最高法院五十三年台上字第四七五號判例意旨參照）
    。經查：
    (一)被害人戊○○於偵查及原審固指稱：「我回到家約二點多，後來我在裡面躺著
      ，約二十幾分鐘，被告三人就來了，他們把我家前面的鐵門門閂撞歪了，自己
      進來，甲○○對我說我把他的眼鏡弄壞，他跟我要求賠他二、三萬元，我沒有
      錢，甲○○、丙○○就打我，用塑膠管綁住我的脖子，衣服被拉破，脫掉我的
      褲子，又把我拉到廚房，又拉出來，……，又繼續用鏡子、油畫、時鐘打我，
      後來他們就走掉了，他們打我時，丁○○就翻箱倒櫃。」等情，惟被害人於警
      訊指稱：「因我被告不明人士毆打住院」、「不認識那三個人」（偵查卷第十
      三頁、第十四頁），前後已有不一，參以被害人雖指稱被告等人毀越門扇侵入
      伊住處。然查：證人即案發後到場處理之桃園縣警察局平鎮分局建安派出所警
      員馮嘉裕、蔡琦南、平鎮分局偵查員張繼中於原審證稱：並未注意到上開住處
      大門有無破壞之痕跡，觀之卷附照片，亦無法確認上情，此部分指訴亦乏依據
      ，是尚難以被害人之指訴遽認被告等有強盜犯行。
    (二)被害人雖指稱被告等取走金項鍊一條、金戒指二枚，其妻己○○○於原審雖亦
      陳稱：「共遭劫取一條項鍊、二枚戒指，一枚鑲綠色瑪瑙、另壹枚是心型的金
      戒指，我原本放在黑色皮包內的暗袋，我回到家時，看到家裡東西亂七八糟，
      我就去查看有無不見，我本來放在床頭櫃上的櫃子內」等語，但被告等否認有
      取走前開金項鍊、金戒指，而被害人夫妻所稱之金項鍊、金戒指並未扣案，尚
      難遽被告等有此部分之行為。
    (三)至於抽水馬達一具係跛腳之人所取走，已據證人林寶增證述明確（偵查卷第四
      十頁、原審卷第一一二頁），而該跛腳之人為同案被告丁○○，亦據其於供明
      （原審卷第八十六頁反面），被告甲○○、丙○○否認知情，該抽水馬達又係
      置於戶外，已經被害人陳明，究不能以被告甲○○、丙○○與同案被告丁○○
      同時前往被害人住處尋釁，並毆打被害人，遽認被告甲○○、丙○○就同案被
      告丁○○之個人行為部分有犯意聯絡或行為分擔。
    (四)證人馮嘉裕、蔡琦南、張繼中於原審雖證稱：案發現場甚為凌亂，有翻箱倒櫃
      之跡象等情（原審卷第五十六頁至第五十九頁、第一三三頁、第一三四頁），
      但證人馮嘉裕等係案發後到場處理之員警，並未目睹當時現況，加以被告等有
      以被害人家中牆上所掛之畫框、時鐘、鏡子等物毆打被害人，有如前述，是證
      人所稱「案發後現場甚為凌亂，有翻箱倒櫃」，有可能係被告等追打被害人所
      致，況被告等並無為自己或第三人不法之所有之意圖，亦如前述，自難以證人
      馮嘉裕等證述案發現場之情形遽認定被告等有強盜犯行。
    綜上，被告等僅有強制犯行，公訴人認為渠等涉有強盜罪嫌，自有未當，起訴法
    條應予變更。
四、原審以被告等罪證明確予以論罪科刑，固非無見，惟被告等僅有強制犯行，原判
    決認為渠等係犯強盜罪行，自有未合。被告等上訴否認犯行，雖無理由，惟原判
    決既有可議之處，應由本院將原判決關於被告二人部分予以撤銷改判。爰審酌被
    告二人因酒後細故鬥毆，致犯強制罪行，被害人所受之傷勢情況，損失錢財之數
    額，兼衡本案被告與被害人均屬舊識，被害人於本院已表示欲原諒被告（本院卷
    第一八一頁），及被告犯後態度等一切情狀，就甲○○部分，量處有期徒刑四月
    ，就被告丙○○部分，量處有期徒刑五月，並均諭知易科罰金之折算標準。
據上論斷，應依刑事訴訟法第三百六十九條第一項前段、第三百六十四條、第二百九
十九條第一項前段、第三百條，刑法第二十八條、第三百零四條第一項、第四十七條
、第四十一條第一項，罰金罰鍰提高標準條例第一條前段、第二條，判決如主文。
本案經檢察官呂光華到庭執行職務。
中      華      民      國    九十二    年      九      月      五      日
                              臺灣高等法院刑事第二十四庭
                                  審判長法  官  陳  貽  男
                                        法  官  徐  世  禎
                                        法  官  李  世  貴
右正本證明與原本無異。
檢察官如不服本判決應於收受送達後十日內向本院提出上訴書狀，其未敘述上訴之理
由者並得於提起上訴後十日內向本院補提理由書（均須按他造當事人之人數附繕本）
。
                                        書記官  魏  汝  萍
中      華      民      國    九十二    年      九      月      五      日
附錄：本案論罪科刑法條全文
  刑法第三百零四條
    以強暴、脅迫使人行無義務之事或妨害人行使權利者，處三年以下有期徒刑、拘
    役或三百元以下罰金。
    前項之未遂犯罰之。


司法院資訊處製作；財團法人民間司法改革基金會備份。
